【裁判字號】    97,重訴,24
【裁判日期】    970925
【裁判案由】    家暴殺人等
【裁判全文】
臺灣桃園地方法院刑事判決              97年度重訴字第24號
公  訴  人  台灣桃園地方法院檢察署檢察官
被      告  丁○○
            丙○○
                    （現羈押在台灣桃園看守所）
共      同
指定辯護人  本院公設辯護人  乙○○
上列被告因家暴殺人等案件，經檢察官提起公訴（97年度偵字第
6966 號） ，本院判決如下︰
    主  文
丙○○傷害人之身體，因而致人於死，處有期徒刑柒年貳月。又
共同對於無自救力之人，依法令應扶助，而遺棄之，處有期徒刑
拾月。應執行有期徒刑柒年拾月。
丁○○共同對於無自救力之人，依法令應扶助，而遺棄之，處有
期徒刑陸月，如易科罰金，以新台幣壹仟元折算壹日。
    事  實
一、丙○○、丁○○與陳寶龍（係丙○○母丁○○之男友）係共
    同居住在桃園縣桃園市○○○街222 之3 號4 樓，具有家庭
    暴力防治法第3 條第2 款之家庭成員關係。於民國97年3 月
    8 日晚間11時許，陳寶龍因反對丁○○從事理容院工作，而
    與丁○○發生口角，丁○○乃欲攜同丙○○離開上址而返回
    台北，丁○○遂至主臥室內整理行李，並囑丙○○至其居住
    之隔壁房間（該房間位於主臥室旁）內整理個人行李，惟陳
    寶龍為阻止丁○○、丙○○離去，即將該主臥室之房門鎖上
    ，並與丁○○在主臥室內爭執，丁○○為求離開主臥室，大
    聲向在主臥室外之丙○○求助，丙○○原欲撞開該主臥室之
    門未果，乃由旁邊之窗戶爬入主臥室內，然遭陳寶龍推出，
    丙○○盛怒下，竟基於傷害他人身體之犯意，因而至廚房持
    鍋鏟欲進入主臥室，陳寶龍見狀，亦至上址大門旁持鐵管，
    丙○○與陳寶龍即在上址屋內發生鬥毆，丙○○雖知悉陳寶
    龍罹患有嚴重冠狀動脈硬化心臟病，但主觀上並無殺人犯意
    ，然依一般社會通念，對原來就有心臟功能受損之人加以猛
    力毆打，則可能加重其心肌供血不足之情況，而發生衰竭死
    亡之結果，丙○○客觀上雖應能預見上情，但在主觀上尚乏
    死亡結果之預見，其持上開鍋鏟揮擊陳寶龍頭部2 、3 下，
    並搶下陳寶龍所持鐵管丟置身旁，再將陳寶龍推倒，壓制在
    地上，復徒手以拳頭毆打陳寶龍頭部3 下、胸部2 下，及嘴
    咬陳寶龍左上臂，其後再持上開鐵管毆打陳寶龍上半身，致
    陳寶龍受有後頭部1 處挫傷、上下唇挫傷、左上臂有上下齒
    咬痕、右肘部輕度擦傷、左側第2 、4 、5 肋骨及右側第3
    、4 、8 肋骨輕度骨折等傷害。陳寶龍遭攻擊後因疼痛，而
    在地上由大門旁向後蜷縮至主臥室房門旁，並因遭丙○○毆
    打而心臟病發作，在地上抽慉。於97年3 月9 日凌晨1 時30
    分許，丁○○、丙○○見陳寶龍已因丙○○之傷害行為而心
    臟病發作，為無自救力之人，丙○○並依法令對陳寶龍負有
    扶助之義務，丁○○與丙○○竟另基於遺棄陳寶龍之犯意連
    絡，一同離開桃園縣桃園市○○○街222 之3 號4 樓，其後
    丙○○即將上開鐵管藏放於桃園縣桃園市○○路77-5號「ㄚ
    宏炭烤店」內，丁○○、丙○○並共同前往台北市○○區○
    ○街63巷4 號5 樓。嗣於97年3 月9 日中午12時30分許，陳
    忠義接獲丁○○電話通知，乃於97年3 月9 日中午12時57分
    許至桃園縣桃園市○○○街222 之3 號4 樓察看，發現躺於
    地上之陳寶龍已因遭受毆打造成心臟功能受損併心肌供血不
    足，導致心臟衰竭死亡。丙○○、丁○○並於97年3 月10日
    凌晨2 時許，為警持台灣桃園地方法院檢察署檢察官核發之
    拘票拘提到案，並扣得非丙○○所有之鍋鏟1 把、鐵管1 支
    。
二、案經桃園縣政府警察局桃園分局報請台灣桃園地方法院檢察
    署檢察官偵查起訴。
    理  由
甲、證據能力部分：
    本件認定事實所引用之本件卷內所有卷證資料（包含人證與
    文書證據、物證等證據），並無證據證明係公務員違背法定
    程序所取得，檢察官、被告及其辯護人於審判期日對法院提
    示之卷證沒意見，且卷內之文書證據，亦無刑事訴訟法第15
    9 條之4 之顯有不可信之情況與不得作為證據之情形。綜上
    ，依刑事訴訟法第159 條至159 條之5 之規定，本件認定事
    實所引用之本件卷證所有證據（包含人證與文書證據、物證
    等證據），均有證據能力，合先敘明。
乙、認定事實之理由及依據：
一、訊據被告丙○○坦承其於上開時間在桃園縣桃園市○○○街
    222 之3 號4 樓毆打被害人陳寶龍，使被害人陳寶龍受有後
    頭部挫傷、上下唇挫傷、左上臂咬痕、右肘部擦傷、左側第
    2 、4 、5 肋骨及右側第3 、4 、8 肋骨輕度骨折等傷害，
    且於被害人陳寶龍因心臟病發作而在地上抽慉時，並未為任
    何救助，即與被告丁○○離去之事實不諱；訊據被告丁○○
    固坦承於被害人陳寶龍因心臟病發作而在地上抽慉時，並未
    為任何救助，即與被告丙○○離去之事實，惟矢口否認有何
    遺棄之犯行，辯稱：伊不知道被害人陳寶龍這次這麼嚴重，
    伊如果有遺棄之意，即不會撥打電話請友人前往查看云云。
    經查：
（一）就被告丙○○傷害被害人陳寶龍致死部分：
    1.被害人陳寶龍遭被告毆打後受有後頭部1 處挫傷、上下唇
      挫傷、左上臂有上下齒咬痕、右肘部輕度擦傷、左側第2
      、4 、5 肋骨及右側第3 、4 、8 肋骨輕度骨折等傷害，
      業據本件實施解剖鑑定之法醫於卷附法醫研究所（97）醫
      鑑字第0971100436號鑑定報告書內所載明（見台灣桃園地
      方法院檢察署97年度相字第467 號偵查卷第137 、138 頁
      ），而被害人陳寶龍於97年3 月9 日凌晨1 時30分許，因
      遭受毆打造成心臟功能受損併心肌供血不足，導致心臟衰
      竭死亡之事實，亦據台灣桃園地方法院檢察署檢察官督同
      檢驗員相驗，並囑法醫研究所法醫解剖鑑定，有台灣桃園
      地方法院檢察署相驗屍體證明書2 份、法醫研究所（97）
      醫鑑字第0971100436號鑑定報告書1 份、相驗及解剖照片
      （見台灣桃園地方法院檢察署97年度相字第467 號偵查卷
      第76、84至128 、136 至139 、144 頁）在卷足憑，且有
      衛生署桃園醫院診斷證明書1 紙在卷可考。
    2.就本件被告丙○○毆打被害人陳寶龍之緣由及過程，被告
      丙○○於本院審理時供稱：因為陳寶龍要伊母親丁○○不
      要去理容院上班，結果2 個人就發生口角，丁○○就要伊
      收拾行李回台北，陳寶龍不要伊等走，丁○○就要伊把陳
      寶龍房間的門撞開，結果撞不開，伊母親丁○○趁陳寶龍
      不注意的時候，打開旁邊的窗戶，伊就跳進窗戶裡面，伊
      去開門，結果就被陳寶龍推出來，伊就衝到廚房拿陳寶龍
      的鍋鏟，伊去廚房的時候，陳寶龍走出房門到鞋櫃拿鐵管
      ，結果在走廊上遇到陳寶龍，看到陳寶龍拿鐵管，陳寶龍
      本來朝伊敲1 下，伊剛好閃開，然後伊閃開後，伊用鍋鏟
      敲陳寶龍的頭部2 、3 下，伊就搶走陳寶龍的鐵管，丟到
      旁邊，空手與陳寶龍鬥毆，伊就把陳寶龍推到，壓陳寶龍
      在地上，結果打起來，伊用拳頭打陳寶龍頭部3 下，胸部
      2 下，結果陳寶龍就手掐伊脖子，伊用咬陳寶龍手臂，陳
      寶龍就咬伊右手大姆指，因為伊被咬，所以伊很生氣，伊
      站起來去撿鐵管，往陳寶龍上半身打，伊要打下去的時候
      ，陳寶龍已經靠近走廊那邊，伊敲1 下，陳寶龍就往走廊
      那邊縮過去，陳寶龍有悽叫2 聲等語（見本院97年9 月11
      日審判筆錄第11頁），且所述情節均與其於警詢、檢察官
      訊問及本院訊問時一致，亦核與被害人陳寶龍所受傷害位
      置情形相符，復有扣案鍋鏟1 把、鐵管1 支可稽，是被告
      丙○○上開所供應可採信。
    3.按因犯罪致發生一定之結果者，如該結果與犯罪行為間，
      存有相當因果關係，且非行為人所不能預見其發生，即應
      就該加重結果負責；傷害致人於死罪，以傷害行為與死亡
      結果之間有因果關係，為其成立要件（最高法院22軍上字
      第674 號、24年上字第471 號、24年上字第1403號判例參
      照）。經查本件被告丙○○以上揭方式毆打被害人陳寶龍
      ，造成被害人陳寶龍受有上揭傷勢。而被害人陳寶龍罹患
      有嚴重冠狀動脈硬化心臟病，原來就有心臟功能受損，因
      遭受毆打，加重心肌供血不足之情況而衰竭死亡，則被害
      人陳寶龍之死亡與被告丙○○之傷害行為顯具有因果關係
      。
    4.又「刑法上之加重結果犯，係以行為人對於加重結果之發
      生客觀上有預見之可能，能預見而不預見者為要件。刑法
      第277 條第2 項前段之傷害致人於死罪，係對於犯普通傷
      害罪致發生死亡結果所規定之加重結果犯，依同法第17條
      規定，以行為人能預見其死亡結果之發生而不預見為要件
      ，此所謂能預見，係指客觀情形而言，與加害人本身主觀
      上有無預見之情形不同。倘加害人主觀上已有預見，而結
      果之發生又不違背其本意時，則屬刑法第13條第2 項所規
      定間接故意之範疇，無復論以加重結果犯之餘地。因此加
      害人對於結果之發生『客觀上』有無預見、『主觀上』是
      否不預見，以及該項結果之發生是否違背其本意，均與加
      害人應負何種刑責之判斷攸關。」（最高法院93年度台上
      字第3377號判決可資參照）。經查：本件被害人陳寶龍罹
      患有嚴重冠狀動脈硬化心臟病，原來就有心臟功能受損，
      因遭受毆打，加重心肌供血不足之情況而衰竭死亡，已如
      前述。惟被害人陳寶龍與被告丙○○母親（即被告丁○○
      ）係同居男女朋友，且被告丙○○亦與被害人陳寶龍共同
      居住上址，而本件原起因於被害人陳寶龍與被告丁○○之
      爭執，則被告丙○○因一時衝動毆打被害人陳寶龍，因被
      害人陳寶龍原來就有心臟功能受損，遭受毆打，加重心肌
      供血不足之情況而衰竭死亡，衡情尚無有致被害人陳寶龍
      於死地、取其性命之殺人動機或犯意。另參諸卷附法醫研
      究所（97）醫鑑字第0971100436號鑑定報告書內就死亡經
      過研判亦載明：「死者傷勢對一般人而言，尚不足以致命
      」等語（見台灣桃園地方法院檢察署97年度相字第467 號
      偵查卷第139 頁）。足見被告丙○○為出手傷害被害人陳
      寶龍，主觀上應僅有普通傷害之犯意，不致有殺人故意，
      被害人陳寶龍發生死亡之結果，應非被告丙○○之本意。
      然被害人陳寶龍罹患有嚴重冠狀動脈硬化心臟病，且被告
      丙○○於本院訊問時亦供承知悉被害人陳寶龍有心肌梗塞
      之病症（見本院97年5 月9 日訊問筆錄第3 頁），然對原
      來就有心臟功能受損之人加以毆打，可能加重其心肌供血
      不足之情況而衰竭死亡之結果，此屬於客觀上所能預見。
      本件被害人陳寶龍係罹患有嚴重冠狀動脈硬化心臟病，原
      來就有心臟功能受損，因遭受毆打，加重心肌供血不足之
      情況而衰竭死亡。已如前述，然本件被害人陳寶龍之死因
      並非被告丙○○以上開方式直接攻擊所致，足認被告丙○
      ○為對於被害人陳寶龍傷重死亡之結果，主觀上應無預見
      ，然在客觀上應有預見之可能性，即應負傷害致死之罪責
      。
（二）就被告丙○○、丁○○共同遺棄部分：
    1.按刑法第294 條第1 項之遺棄罪，須對於無自救力之人，
      依法令或契約應負扶助、養育或保護之義務而遺棄之，或
      不為其生存所必要之扶助、養育或保護為其構成要件；又
      同法第15條第1 項所定對於一定結果之發生，應負能防止
      而不防止之責任，亦須以法律上有防止之義務者為限。同
      條第2 項規定因自己行為致有發生一定結果之危險者，始
      負防止其發生之義務。最高法院81年度台上字第437 號、
      85年度台上字第2065號裁判要旨參照。被告丙○○因毆打
      被害人陳寶龍，致被害人陳寶龍心臟病發作而有生命危險
      ，揆諸前開說明，被告丙○○對其所為傷害致死前行為所
      可能發生被害人死亡之結果，在法律上即有防止其發生之
      義務，是依法令規定，被告丙○○仍有帶被害人陳寶龍就
      醫之扶助義務。又共同正犯之意思聯絡，不限於事前有所
      協議，其於行為當時，基於相互之認識，以共同犯罪之意
      思參與者，亦無礙於共同正犯之成立（最高法院73年台上
      字第1886號判例意思參照），查本件被害人陳寶龍因遭被
      告丙○○毆打致心臟病發作而有生命危險，惟被告丙○○
      、丁○○竟均未將被害人陳寶龍送醫，即將已傷重無自救
      力之被害人棄置於上址而相偕逕予離去，顯有遺棄被害人
      陳寶龍之犯意聯絡。按因身分或其他特定關係成立之罪，
      無身分或特定關係之人本無成立該犯罪之餘地，惟如其與
      有身分或其他特定關係之人共同實行、教唆或幫助者，依
      刑法第31條第1 項之規定，仍以正犯或共犯論。被告丙○
      ○因毆打被害人陳寶龍，致被害人陳寶龍心臟病發作而有
      生命危險，被告丙○○為依法令應扶助被害人陳寶龍之人
      ，已如前述。被告丁○○雖不具此身分，惟因與被告丙○
      ○有犯意聯絡，惟依刑法第31條第1 項，自仍為共同正犯
      。
    2.至被告丁○○雖以前詞置辯，惟查本件被告丁○○離開上
      址後，固曾分別於97年3 月9 日凌晨撥打電話予友人甲○
      ○及同日上午10時40分許撥打電話予友人戊○○，並委請
      其前往上址查看，固據證人甲○○、戊○○於本院審理時
      證述屬實，惟查被告丁○○於檢察官訊問時即供稱：伊回
      房間整理衣物，後來伊出來時，被害人陳寶龍倒在地上好
      像心肌梗塞，身體在抽動等語（見台灣桃園地方法院檢察
      署97年度偵字第6966號偵查卷第28、29頁），則被告丁○
      ○偕同被告丙○○離開上址時，顯已認知被害人陳寶龍可
      能因遭被告丙○○毆打致心臟病發作，而心臟病發作若不
      立即就醫急救，可能造成生命危險，衡諸一般人生活經驗
      均可知悉，況被告丁○○離去上址時，被害人陳寶龍已倒
      在地上並且抽慉，顯見症狀非輕，另參諸被告丁○○離去
      上址後猶撥打電話予友人，並請友人前往查看，亦堪認被
      告丁○○確已認被害人陳寶龍若未就醫有生命危險，是被
      告丁○○已認知被害人陳寶龍可能因遭被告丙○○毆打致
      心臟病發作，而心臟病發作若不立即就醫急救，可能造成
      生命危險，竟仍不為任何救助即與被告丙○○離去，自難
      謂無遺棄之故意，縱其事後委請友人前往查看，亦無解無
      其應負遺棄之責，是被告丁○○上開所辯，顯非可採。
（三）按刑法第277 條第2 項之傷害致人於死罪及第294 條第2
      項之遺棄致人於死罪，均以行為人之傷害行為或遺棄行為
      是否與被害人之死亡結果有相當因果關係為斷。傷害行為
      後，因果關係進行中，如因其後之遺棄行為獨立發生死亡
      之結果者，前之傷害行為與死亡結果，其因果關係固已中
      斷；倘若被害人之傷勢嚴重縱及時醫治，仍無法救活者，
      雖有遺棄行為，被害人之死亡仍即與遺棄行為無相當因果
      關係可言，自難成立遺棄致人於死罪（最高法院94年度台
      上字第823 號判決意旨參照）。鑑定人即本件實施解剖之
      法醫研究所法醫饒宇東於本院審理時證稱：本件被害人陳
      寶龍當時若送醫不能保證一定可以救回來，被害人陳寶龍
      本身心臟病嚴重，加上所受外傷有可能造成當場死亡的結
      果，但是不必然等語（見本院97年9 月11日審判筆錄第3
      頁）。則本件被害人陳寶龍之傷勢嚴重縱及時醫治，既未
      必仍可救活者，則本件被告丙○○、丁○○雖有遺棄行為
      ，然既無證據證明被害人陳寶龍之死亡與被告丙○○、丁
      ○○之遺棄行為確有相當因果關係，依「罪證有疑，利歸
      被告」之證據法則，自難認被告等成立遺棄致人於死罪，
      一併敘明。
（四）綜上，本件事證明確，被告丙○○、丁○○上開犯行堪予
      認定，應依法論科。
二、被告丙○○因毆打陳寶龍，致陳寶龍因遭受毆打造成心臟功
    能受損併心肌供血不足，導致心臟衰竭死亡，核丙○○所為
    ，係犯刑法第277 條第2 項前段之傷害致人於死罪。被告丙
    ○○與被害人陳寶龍係共同居住桃園縣桃園市○○○街222
    之3 號4 樓，具有家庭暴力防治法第3 條第2 款之家庭成員
    關係，被告丙○○對被害人陳寶龍實施家庭暴力行為，亦屬
    同法第2 條第2 款之家庭暴力罪。又被告丁○○、丙○○見
    陳寶龍已因丙○○之傷害行為而心臟病發作，為無自救力之
    人，仍不為救助即逕離去，核丁○○、丙○○所為，均係犯
    刑法第294 條第1 項之遺棄罪。被告丙○○、丁○○就所犯
    遺棄罪，有犯意聯絡、行為分擔，均為共同正犯。被告丙○
    ○為依法令應扶助陳寶龍之人，被告丁○○雖不具此身分，
    惟依刑法第31條第1 項，仍以該罪之共同正犯論處。又被告
    丙○○所犯上開2 罪，犯意個別、罪名不同，應分論併罰。
    又公訴意旨雖認被告丙○○所犯係刑法第277 條第1 項之傷
    害罪及同法第271 條第1 項之殺人罪、被告廖美蓮係係涉犯
    刑法第271 條第1 項之殺人罪嫌，惟查被告丙○○主觀上無
    殺人之故意，而被害人陳寶龍乃因遭受丙○○毆打造成心臟
    功能受損併心肌供血不足，導致心臟衰竭死亡，被告丙○○
    應負傷害致人於死罪責；又被告丙○○、丁○○係另有遺棄
    犯行（而被害人陳寶龍之死亡與被告丙○○、丁○○之遺棄
    行為難認確有相當因果關係），理由已如前述，與刑法第27
    1 條殺人罪之構成要件並不相符，公訴意旨容有未洽，惟因
    起訴之基本社會事實相同，本院仍得審理，並依法變更起訴
    法條，就被告丙○○部分變更起訴法條為刑法第277 條第2
    項前段之傷害致人於死罪、刑法第294 條第1 項之遺棄罪，
    就被告丁○○部分變更起訴法條為刑法294 條第1 項之遺棄
    罪。爰審酌被告丙○○毆打被害人之犯罪動機、手段，並使
    被害人傷重死亡，而被告丙○○、丁○○見被害人心臟病發
    作而不為救助，逕予離去之犯罪動機、手段，並考量被告2
    人之素行、犯後態度，公訴人求處有期徒刑12年，尚屬過重
    等一切情狀，各量處如主文所示之刑，並就被告丙○○部分
    定應執行之刑，及就被告丁○○部分諭知易科罰金之折算標
    準，以示懲儆。另被告丙○○持以毆打被害人之鍋鏟、鐵管
    ，並非被告丙○○所有，爰不宣告沒收，附此敘明。
據上論斷，應依刑事訴訟法第299 條第1 項前段、第300 條，刑
法第28條、第31條第1 項、第277 條第2 項前段、第294 條第1
項、第41條第1 項前段、第51條第5 款，判決如主文。
本案經檢察官陳仁傑到庭執行職務。
中    華    民    國    97    年    9     月    25    日
                  刑事第一庭審判長法  官  曾淑華
                                  法  官  顧正德
                                  法  官  鄭吉雄
以上正本證明與原本無異。
如不服本裁定，應於裁定送達後5 日內向本院提出抗告狀。
                                  書記官  劉宗源
中    華    民    國    97    年    9     月    25    日
附錄法條：
中華民國刑法第277條（普通傷害罪）
傷害人之身體或健康者，處 3 年以下有期徒刑、拘役或 1 千元
以下罰金。
犯前項之罪因而致人於死者，處無期徒刑或 7 年以上有期徒刑；
致重傷者，處 3 年以上 10 年以下有期徒刑。
中華民國刑法第294 條（違背義務之遺棄罪）
對於無自救力之人，依法令或契約應扶助、養育或保護而遺棄之
，或不為其生存所必要之扶助、養育或保護者，處6 月以上、5
年以下有期徒刑。


司法院資訊處製作；財團法人民間司法改革基金會備份。
